臺灣高等法院刑事判決　　　　　　　　93年度上訴字第1485號
上　訴　人　臺灣臺北地方法院檢察署檢察官
被　　　告　甲○○
選任辯護人　陳進會律師
被　　　告　丙○○
上列上訴人因被告等偽造文書等案件，不服臺灣臺北地方法院92
年度訴字第2080號，中華民國93年4月30日第一審判決（起訴案
號：臺灣臺北地方法院檢察署92年度偵字第6693號、第13825號
、第208 45號），提起上訴，本院判決如下：
    主  文
原判決關於甲○○部分撤銷。
甲○○行使偽造公文書，足以生損害於公眾及他人，處有期徒刑
壹年。
其餘上訴駁回。
    事  實
一、甲○○自民國八十三年十月間起至八十八年十月間止擔任「
    台北縣新店市雙城里甜蜜蜜社區管理委員會」（下稱甜蜜蜜
    社區管委會）主委，負責甜蜜蜜社區自來水管工程款之繳納
    及催收工作，其明知甜蜜蜜社區住戶繳交台北縣新店市公所
    (下稱新店市公所)之該社區自來水管換裝工程款新台幣（下
    同）二百萬元已足敷使用，竟意圖為自己不法所有，於八十
    五年六月七日下午二時許，向甜蜜蜜社區管委會會計丁○○
    佯稱新店市公所工務課科員宋根鐘欲向其催收社區換裝自來
    水管工程款十六萬元，使甜蜜蜜社區管委會陷於錯誤而交付
    前開款項予甲○○。嗣甲○○為掩飾犯行，即於八十五年六
    月十二日前某日，在台北縣新店市○○街十七巷二十四號家
    中，利用不知情之其妻丙○○代為書寫偽造內容為：「收據
    　八十五年六月十二日茲收到甜蜜蜜社區水管工程款壹拾陸
    萬元正無誤。」之新店市公所工務課收取款項收據之公文書
    ，甲○○並至新店市公所乘工務課承辦人不注意之際，盜用
    「台北縣新店市公所工務課（１）」字樣之印章加蓋其上後
    ，於同年月十二日將前開偽造之收據繳交甜蜜蜜社區管委會
    ，足以生損害於甜蜜蜜社區管理委員會及新店市公所對於工
    程款收取管理之正確性。
二、案經甜蜜蜜社區管委會訴由法務部調查局北部地區機動工作
    組移送台灣台北地方法院檢察署檢察官偵查起訴。
    理  由
壹、被告甲○○撤銷改判部分：
一、訊據被告甲○○矢口否認有上揭犯行，辯稱：是接獲新店市
    公所職員宋根鐘之電話通知前去繳納自來水管換裝工程配合
    款十六萬元，當時未遇宋根鐘而由市公所另一職員代收。該
    配合款原本是要委託管委會另一委員代繳，乃叫伊妻丙○○
    先書寫該收據備給代繳之委員簽收，後因伊有空仍由伊去市
    公所繳款，因市公所未給收據，而原本錢跟收據放在一起，
    伊認為必須要在收據上蓋章，表示有向伊收錢，才要市公所
    人員在該收據上加蓋市公所之印章。收據本來不是要交給市
    公所的云云。
二、經查上揭事實，業據告訴人甜蜜蜜社區管委會指訴甚詳，並
    有新店市公所八十二年六月十八日繳款書、新店市公所八十
    三年二月三日函影本、新店市公所九十二年七月二日北縣店
    工字第○九二○○二五一八八號函、新店市公所九十二年八
    月二十九日北縣店工字第○九二○○三四九○三號函暨雙城
    里甜蜜蜜社區換裝自來水管路工程工程請款明細表、新店市
    公所八十三年五月支出分攤表、統一發票、新店市雙城郵局
    以甲○○名義開立之社區經常費收支帳戶（帳號：0000
    000號）存款往來明細表影本、現金支出傳票、支出證明
    單、民國八十五年六月十二日收據、新店市公所九十二年三
    月七日北縣店政字第○九二○○○八四七七號函等件附於九
    十二年度偵字第六六九三號卷第十一、九、一０三、一六九
    、一七０、一一九、一一八、四、十七、十八、一二三等頁
    、九十二年度偵字第一三八二五號偵查卷第四六頁可按。並
    經證人即「甜蜜蜜社區管委會」會計丁○○、「甜蜜蜜社區
    管委會」幹事李錦奎證述被告甲○○以繳交工程款為由向證
    人丁○○領取十六萬元。證人宋根鐘證述其負責向甜蜜蜜社
    區管委會催收款項。新店市公所未曾以電話向被告甲○○催
    收自來水管工程款十六萬元，亦未向被告甲○○收取前開十
    六萬元款項等語明確。被告甲○○亦供承其自民國八十三年
    起至八十八年止，擔任「甜蜜蜜社區管委會」主委。其於民
    國八十五年六月七日，以新店市公所催收繳交自來水管工程
    款名義，向會計丁○○領取十六萬元，要其妻即被告丙○○
    書寫收據。被告丙○○亦供述係其夫即被告甲○○叫伊書寫
    ，載明內容為收據八十五年六月十二日茲收到甜蜜蜜社區水
    管工程款壹拾陸萬元正無誤之收據一紙等語不諱。
三、被告雖以前詞置辯，惟查：新店市公所職員宋根鐘未曾以電
    話通知被告繳納甜蜜蜜社區自來水管換裝工程款十六萬元，
    詳如前述，且依新店市公所工務課工程配合款繳庫之規定，
    係開立制式繳款書供民眾至新店市農會繳納，並不開立收據
    方式收取民眾現金等情，此有上開新店市公所九十二年三月
    七日北縣店政字第○九二○○○八四七七號函（見九十二年
    度偵字第一三八二五號偵查卷第四六頁）可憑，被告所陳至
    市公所繳納本件工程款之情節，核與新店市公所規定繳納工
    程配合款之程序不符，亦與常情顯相違背。且被告辯稱因市
    公所收款後未給據，才將先前由其妻所寫之收據交由市公所
    收款之職員蓋章，該收據原本是要拿給受伊委託代為繳款之
    管委會另一委員簽收用的云云，苟真如被告所言，該收據係
    作為以上用途，何以其內容卻載為「收據八十五年六月十二
    日茲收到甜蜜蜜社區水管工程款壹拾陸萬元正無誤。」，而
    未書明受託人收受代為繳款之意旨，且該收據係由其妻預先
    書寫，而非由受託人收款後再書寫，均與常情不符。證人即
    新店市公所工務課科員宋根鐘雖於偵查中證述：「（問：八
    十五年六月初，有無打電話叫沈《文華》繳款？）‧‧‧我
    職責要委員會繳交配合款，所以我有打電話給甲○○先生，
    請他們催促其繳交工程款」等語（見九十二年度偵字第六六
    九三號卷第六九頁反面），查新店市公所並未通知被告甲○○前去繳納十六萬元之自來水管換裝工程款，業詳如前述，
    是證人宋根鐘之上開證言，尚難採為被告甲○○有利之證據
    。被告甲○○至新店市公所乘工務課承辦人不注意之際，盜
    蓋台北縣新店市公所工務課 (１)字樣之印章，應可認定。
    綜上所述，被告所辯，無非卸責之詞，並不足取，事證明確
    ，被告犯行堪以認定。被告聲請傳訊證人戊○○、己○○待
    證被告任主委五年間，未支領薪水、車馬費約三十餘萬元，
    無本件犯罪動機。前主委乙○○未當面點交文件予被告。證
    人未看過甜蜜蜜社區繳交自來水工程款二百萬元之收據。社
    區開管委會時無人對於該收據有任何疑問。許展榮、丁○○
    相繼接任主委，如認收據有問題，何以不於接任時，即訴追
    被告犯罪。被告、里長黃燦煌，新店市公所工務課承辦人宋
    根鐘及證人己○○就社區自來水管工程施工、復工、繳交社
    區配合款之情形等事實。按刑事訴訟法第163條之2規定，當
    事人、代理人、辯護人或輔佐人聲請調查之證據，法院認為
    不必要者，得以裁定駁回之。下列情形，應認為不必要：1
    不能調查者。2與待證事實無重要關係者。3待證事實已臻明
    瞭無再調查之必要者。4同一證據再行聲請者。經查被告聲
    請傳訊上開二證人待證之事實，核與本案待證事實，無重要
    關係，且本案待證事實已臻明瞭無再調查之必要，併此敘明
    。
四、核被告甲○○所為，係犯刑法第三百三十九條第一項之詐欺
    取財罪、第二百十六條、第二百十一條行使偽造公文書罪。
    被告甲○○利用不知情之妻即被告丙○○偽造收據，為間接
    正犯。其盜用印章之行為為偽造公文書之部分行為，又偽造
    公文書之低度行為，應為行使偽造公文書之高度行為所吸收
    ，均不另論罪。又所犯前開詐欺取財及行使偽造公文書二罪
    間，有方法結果之牽連關係，應依刑法第五十五條規定，從
    一重以第二百十六條、第二百十一條行使偽造公文書罪處斷
    。本件公訴人指稱被告甲○○偽造「台北縣新店市公所工務
    課（１）」字樣之公印文一節，固有偵查卷附台北縣政府以
    九十二年三月十二日北府政三字第○九二○二一三○七六號
    函及新店市公所九十二年三月七日北縣店政字第○九二○○○八四七七號函稱：「經‧‧‧調閱八十五年發包資料比對
    結果，發現該收據章戳與該公所工務課章戳不相符」等語可
    稽（見九十二年度他字第四九八九號偵查卷第二二頁、九十
    二年度偵字第一三八二五號偵查卷第四六頁）。然查新店市
    公所工務課係以收據影本進行比對，其上印文經影印機複製
    之結果，或因印文不清或因線條變形、放大、縮小，影本上
    之印文圖樣、大小是否與原本相符，非無疑問，以收據影本
    上之印文與八十五年發包資料上之印文兩相比對，本有其困
    難之處，上開新店市公所上開函文又未說明係由工務課何人
    利用何種鑑定方法進行比對，新店市公所對於比對印文結果
    意見之正確性，自有疑義。況新店市公所該次收據影本上印
    文之比對，並非受檢察官或法院之囑託，實施鑑定之人亦非
    受審判長、受命法官或檢察官之選任，並依法命其具結，比
    對結果自無證據能力。新店市公所工務課於八十五年間確有
    使用「台北縣新店市公所工務課（１）」字樣之橢圓形章戳
    一情，業經新店市公所上開九十二年三月七日北縣店政字第
    ○九二○○○八四七七號函稱：「該收據上所蓋之橢圓形章
    原為本所工務課專辦工程發包之用」等語在卷（見九十二年
    度偵字第一三八二五號偵查卷第四七頁），且經新店市公所
    以九十三年一月九日北縣店工字第○九二○○五四八○九號
    函檢送蓋有該枚章戳印文之「台北縣新店市公所包商估價單
    」、「標單」正本各一張附卷可稽（見原審卷附證物袋），
    堪認為真。而扣案之收據正本（見九十二年度偵字第六六九
    三號偵查卷第一九○頁），經原審於行準備程序調查證據期
    間，連同鑑定樣本（即上開蓋有該章戳印文之「台北縣新店
    市公所包商估價單」、「標單」正本各一張），先後囑託內
    政部警政署刑事警察局、法務部調查局鑑定其上印文是否出
    於同一枚章戳所蓋，以資確認收據上印文真偽。惟二次囑託
    鑑定，均因新店市公所上開函稱用以發包之該枚橢圓形章戳
    業已「遺失」（見九十二年度偵字第一三八二五號偵查卷第
    四七頁），原審難以提出該枚章戳實物，函覆無法鑑定，並
    退還原審，有內政部警政署刑事警察局九十三年二月十一日
    刑鑑字第○九三○○二一三五五號函、法務部調查局九十三
    年三月一日調科壹字第○九三○○○九二六六○號函附卷可
    參。按法院對證據力之判斷，自有其職權，原非以囑託鑑定
    為絕對必要之方法，是否送請鑑定，事實審法院有斟酌案情
    自由裁量之職權，縱未送請鑑定而綜合其他證據調查所得之
    心證，予以判斷，倘不違反經驗法則或論理法則，不容當事
    人任意指摘為違法。若通常書據，一經核對，即能辨別真偽
    異同者，法院本於核對之結果，依其心證而為判斷，雖不選
    任鑑定人實施鑑定程序，亦不得指為違法。此有最高法院著
    有七十五年度台上字第一二五二號裁判要旨及十七年上字第
    三四六號判例要旨可資參照。經原審於審判期日當庭以肉眼
    勘驗比對上開扣案「收據」及「台北縣新店市公所包商估價
    單」、「標單」正本之橢圓形章戳三枚，其結果發現：一三
    者印文並無不符之處；二將「台北縣新店市公所包商估價單
    」上印文，以左右兩側梅花中心為基準上下對折後，置於卷
    附「收據」之印文上核對，「工務課」三字及「內外橢圓線
    圈」、「梅花圖樣」均相吻合，且可組成一完整橢圓形印文
    ；三將「標單」上之印文，以「北、務、（１）、市」等字
    之（１）字為基準左右對折後，置於卷附「收據」之印文上
    核對，「北、務、（１）、市」等字及「內外橢圓線圈」均
    相吻合，且可組成一完整橢圓形印文；四將上開上下對折後
    之「台北縣新店市公所包商估價單」上印文及左右對折後之
    「標單」上印文，依序置於卷附「收據」上之印文核對，「
    工務課」、「北、務、（１）、市」等字及「內外橢圓線圈
    」、「梅花圖樣」均相吻合，且仍可組成一完整橢圓形印文
    ，有原審九十三年四月九日審判筆錄所記載之勘驗結果可佐
    （見原審九十三年四月九日審判筆錄第五頁）。又本院將上
    開收據及包商估價單、標單送憲兵司令部刑事支援中心鑑定
    ，其上圓戳印文是否相符，同中心函覆以，其上所蓋印「台
    北縣新店市公所工務課」圓戳印文間之紋路、邊框均吻合；
    然送鑑資料實物中缺實物章，致無法對印文紋線進行特徵比
    對，此有同中心鑑驗通知書一件附於本院卷第103頁可按，
    堪認扣案「收據」上之橢圓形印文，與新店市公所函送原審
    之「台北縣新店市公所包商估價單」、「標單」上之印文，
    均出自同一枚橢圓形章戳所蓋。足信被告甲○○辯稱收據上
    印文並非偽造等語，應非子虛。公訴人僅以新店市公所否認
    於八十五年六月十二日向被告甲○○收受十六萬元之事實，
    遽指該枚印文係係被告於不詳時、地所偽造云云，不免失之
    臆測與擬制。遑論刑法上所稱之公印文，係指公印所表現之
    印影，而所謂公印，乃指依印信條例規定由上級機關所頒發
    與公署或公務員於職務上所使用之印信而言，即表示公務機
    關或機關長官資格及其職務之印信俗稱大印與小官章（最高
    法院八十二年度台上字第三七七一號、七十二年度台上字第
    五四八二號、八十九年度台上字第三一五五號裁判要旨參照
    ）。本件上開「台北縣新店市公所工務課（１）」橢圓形章
    戳，係新店市公所工務課自行刻製作為工程發包之用，要非
    表示公務機關或機關長官資格或其職務，俗稱大印或小官章
    之公印，其所表現之印文自非公印文，公訴人指稱上開收據
    上之印文應屬公印文，亦有誤會。原審以基於刑事訴訟法第
    154條第1項無罪推定之原則，不能證明被告甲○○犯罪，為
    其無罪判決之諭知，尚嫌速斷，檢察官上訴意旨指摘原判決
    此部分不當，為有理由，應予撤銷改判。爰審酌被告甲○○
    犯罪之動機、目的、偽造市公所之收據、詐得十六萬元後尚
    未賠償被害人、犯罪後設詞掩飾之態度及其他一切情狀，量
    處有期徒刑一年。
貳、被告丙○○上訴駁回部分：
一、公訴意旨略以：被告甲○○自民國八十三年十月間起至八十
    八年十月間止擔任「甜蜜蜜社區管委會」主委，負責甜蜜蜜
    社區自來水管工程款之繳納及催收工作，其明知甜蜜蜜社區
    已足敷使用，竟與被告即其妻丙○○共同基於意圖為自己不
    法所有之犯意聯絡，於八十五年六月七日下午二時許，由被
    告甲○○向甜蜜蜜社區管委會會計丁○○佯稱新店市公所工
    務課科員宋根鐘欲向其催收社區換裝自來水管工程款十六萬
    元，使甜蜜蜜社區管委會陷於錯誤而交付前開款項予甲○○
    。嗣被告甲○○、丙○○為掩飾犯行，即共同基於偽造公文
    書之犯意聯絡，於不詳時、地，偽造「台北縣新店市公所工
    務課（１）」字樣之公印文，於被告丙○○所書寫內容為：
    「收據　八十五年六月十二日茲收到甜蜜蜜社區水管工程款
    壹拾陸萬元正無誤。」之新店市公所工務課收取款項之收據
    後，由被告甲○○於同年月十二日將前開偽造收據繳交甜蜜
    蜜社區管委會，足以生損害於甜蜜蜜社區管理委員會及新店
    市公所對於工程管收取管理之正確性。因認被告丙○○涉犯
    刑法第三百三十九條第一項之詐欺罪嫌及同法第二百十六條
    、第二百十一條行使偽造公文書罪嫌云云。
二、按犯罪事實應依證據認定之，無證據不得認定犯罪事實。不
    能證明被告犯罪者，應諭知無罪之判決。刑事訴訟法第一百
    五十四條第二項、第三百零一條第一項分別定有明文。事實
    之認定，應憑證據，如未能發現相當證據，或證據不足以證
    明，自不能以推測或擬制之方法，以為裁判基礎，最高法院
    著有四十年台上字第八六號判例可資參照。又刑事訴訟法第
    一百六十一條已於九十一年二月八日修正公布，其第一項規
    定：檢察官就被告犯罪事實，應負舉證責任，並指出證明之
    方法。因此，檢察官對於起訴之犯罪事實，應負提出證據及
    說服之實質舉證責任。倘其所提出之證據，不足為被告有罪
    之積極證明，或其指出證明之方法，無從說服法院以形成被
    告有罪之心證，基於無罪推定之原則，自應為被告無罪判決
    之諭知。亦有最高法院九十二年台上字第一二八號判例要旨
    足參。
三、本件公訴人指訴被告丙○○涉犯前揭詐欺及行使偽造公文書
    罪嫌，無非係以：告訴代理人許展榮之指訴，新店市公所八
    十二年六月十八日繳款書、新店市公所八十三年二月三日函
    影本，新店市公所九十二年七月二日北縣店工字第○九二○○二五一八八號函、新店市公所九十二年八月二十九日北縣
    店工字第○九二○○三九○三號函暨雙城里甜蜜蜜社區換裝
    自來水管路工程工程請款明細表、台北縣新店市公所八十三
    年五月份支出分攤表、相關收據影本，新店市雙城郵局以被
    告甲○○名義開立之社區經常費收支帳戶（帳號：0000
    000號）存款往來明細表影本、現金支出傳票、支出證明
    單各一份，八十五年六月十二日收據各一紙，證人即甜蜜蜜
    社區管理委員會會計丁○○、幹事李錦奎之證詞，證人宋根
    鐘之證詞，被告二人之供述，資為論據。訊據被告丙○○堅
    決否認有何公訴人所指詐欺取財或行使偽造公文書之犯行。
    辯稱：僅伊夫甲○○叫伊幫忙代寫收據，對於其他事情完全
    不知且未參與等語。
四、經查：證人即「甜蜜蜜社區管委會」會計丁○○、「甜蜜蜜
    社區管理委員」幹事李錦奎僅證述，被告甲○○以繳交工程
    款為由向證人丁○○領取十六萬元以及被告甲○○提出收據
    給甜蜜蜜社區管理委員會之事實，並未證述被告丙○○有何
    參與之行為。雖被告丙○○自承書寫收據，惟其既未參與被
    告甲○○向甜蜜蜜社區管理委員會詐取十六萬元之事，遍查
    全卷也無何積極事證足認其知情，其所辯堪以採信，尚難僅
    憑告訴人片面之指訴及其單一幫忙其夫即被告甲○○書寫收
    據一事，逕行推定其犯行。此外，公訴人所憑許展榮、丁○○、李錦奎等人之告訴及證詞，其證據價值與上開新店市雙
    城郵局社區經常費收支帳戶（帳號：0000000號）存
    款往來明細表影本及現金支出傳票、支出證明單、收據相同
    ，均祇能證明被告甲○○一人以支付自來水工程款為由向甜
    蜜蜜社區管委會詐取十六萬元，及偽造收據。新店市公所上
    開函文亦僅能證明新店市公所公庫未收到該筆款項，均無由
    證明被告丙○○有與被告甲○○共同詐取該筆款項及偽造收
    據之犯行。綜上，公訴人所憑指訴被告丙○○涉犯詐欺取財
    及行使偽造公文書所憑之上開證據，均無從說服法院形成被
    告丙○○有罪心證，原審因而為被告丙○○無罪之判決，核
    無不合。依本院調查結果，亦不能證明被告丙○○犯罪。檢
    察官上訴意旨認被告丙○○仍成立犯罪，核無理由，應予駁
    回。
據上論斷，應依刑事訴訟法第369條第1項前段、第364條、第368
條、第299條第1項前段，刑法第216條、第211條、第339條第1項
、第55條，罰金罰鍰提高標準條例第1條前段，判決如主文。
本案經檢察官張秋雲到庭執行職務。
中　　華　　民　　國　　94　　年　　4 　　月　　28　　日
　　　　　　　　　刑事第十五庭  審判長法　官  陳榮和
　　　　　　　　　　　　　　　　　　  法　官  蔡國在
　　　　　　　　　　　　　　　　　　  法　官  張正亞
以上正本證明與原本無異。
被告甲○○及檢察官如不服本判決，應於收受送達後十日內向本
院提出上訴書狀，其未敘述上訴之理由者並得於提起上訴後十日
內向本院補提理由書（均須按他造當事人之人數附繕本）。
                                      書記官  鄭信昱
中　　華　　民　　國　　94　　年　　4 　　月　　28　　日
附錄：本案論罪科刑法條全文
中華民國刑法第211條
偽造、變造公文書，足以生損害於公眾或他人者，處一年以上七
年以下有期徒刑。
中華民國刑法第216條
行使第條至第條之文書者，依偽造、變造文書或登載不實事項或
使登載不實事項之規定處斷。
中華民國刑法第339條第1項
意圖為自己或第 3 人不法之所有，以詐術使人將本人或第 3 人
之物交付者，處五年以下有期徒刑、拘役或科或併科1000元以下
罰金。
以前項方法得財產上不法之利益或使第 3 人得之者，亦同。
前二項之未遂犯罰之。
